臺灣高等法院臺中分院刑事判決　　　　　　　　　　九十三年度上易字第三三號
　　上　訴　人
　　即　被　告　丁○○
右上訴人因詐欺案件，不服臺灣臺中地方法院九十二年度易字第二六八九號中華民國
九十三年二月十三日第一審判決（起訴案號：臺灣臺中地方法院檢察署九十二年度偵
字第一三九八四號，移
起上訴，本院判決如左：
    主      文
原判決撤銷。
丁○○幫助意圖為自己不法之所有，以詐術使人將本人之物交付，處有期徒刑陸月，
如易科罰金，以參佰元折算壹日。
    事      實
一、丁○○於民國（下同）八十九年七月二十五日在中華郵政股份有限公司台中郵局
    所轄之太平宜欣郵局（以下簡稱為太平宜欣郵局）申請掛失補發其在上開郵局所
    開設○○二三八七之一號之存簿儲金帳戶，並於八十九年七月二十九日向上開郵
    局申領金融卡。其在在主觀上，可預見某不詳姓名成年人士收集其所有之上開金
    融帳戶，係為從事財產詐欺犯罪，竟仍基於幫助他人犯罪之未必故意，於八十九
    年七月二十九日之後，至同年八月二十二日之前某日，在不詳地點，將其所有之
    上開太平宜欣郵局存簿儲金帳戶存簿、金融卡（含密碼）、及印章等物，交予該
    不詳姓名成年人士，而幫助此人使用其帳戶以實施財產詐欺犯罪。其後，果有自
    稱「陳主任」（或陳健平）、「王經理」、「潘會長」等等不詳姓名年籍之成年
    男子共同意圖為自己不法之所有，並基於犯意聯絡，於八十九年八月間，以「港
    澳旅遊協會」名義，郵寄不實之中獎廣告給乙○○、戊○等人，並在乙○○、戊
    ○等人去電查詢領取獎金細節之時，再對乙○○、戊○等人施用詐術，佯稱：必
    須先繳納所得稅等手續費用，始得領取獎金等語，使乙○○、戊○等人陷於錯誤
    ，乙○○乃於八十九年八月二十二日、二十四日依據指示分別匯款十萬元、及三
    十一萬元至丁○○上開郵局帳戶；戊○亦於八十九年八月二十四日依據指示匯款
    二十二萬元到丁○○上開郵局帳戶，再由上開詐騙成員至自動提款機提領款項，
    因而向乙○○、戊○等人詐欺取財得逞。
二、被害人戊○部分，案經高雄市政府警察局移送臺灣高雄地方法院檢察署檢察官呈
    請臺灣高等法院檢察署檢察官先後令轉臺灣桃園、花蓮、臺中地方法院檢察署，
    經臺灣臺中地方法院檢察署檢察官偵查起訴；被害人乙○○部分，則由桃園縣警
    察局大溪分局移送臺灣桃園地方法院檢察署檢察官呈請臺灣高等法院檢察署檢察
    長檢察官令轉臺灣臺中地方法院檢察署檢察官移請本院併案審理。
    理      由
一、訊據本案上訴人即被告丁○○（以下簡稱為被告）雖不否認被害人乙○○、戊○
    等人有於前開時間，分別將上開款項匯至其所有上開郵局帳戶，後被人以前開方
    式提領各情，惟被告矢口否認伊有提供上開太平宜欣郵局存簿儲金帳戶存簿、金
    融卡（含密碼）、及印章等物給他人，而幫助他人詐欺之犯罪情事，並辯稱：伊
    係將郵局存簿儲金帳戶存簿、金融卡、印章等物放在伊所有車牌號碼為ＯＬ－四
    ○二五號汽車之車廂內，其後上開汽車因伊駕車不慎，於八十九年七月間在台中
    縣太平市之頭汴坑山區掉落山谷，事後伊雖請人將此輛汽車吊回住處放在走廊，
    但上開存簿、金融卡、印章等物疏未取出，不意到八十九年九月間卻發現這些物
    件遺失不見，可能因此而遭冒用，伊實未將上開存簿、金融卡、印章等物交給別
    人使用，應不為罪等語。
二、然查：
（一）被告確有於八十九年七月二十五日在太平宜欣郵局申請掛失補發其在上開郵局
      所開設○○二三八七之一號之存簿儲金帳戶，並於八十九年七月二十九日向上
      開郵局申領金融卡，此有上開帳戶申請掛失補發資料、與金融卡之申辦資料影
      本在卷可稽。另於八十九年八月間，有自稱「陳主任」（或陳健平）、「王經
      理」、「潘會長」等等不詳姓名年籍之成年男子以「港澳旅遊協會」名義，郵
      寄不實之中獎廣告給被害人乙○○、戊○等人，並於被害人乙○○、戊○等人
      去電查詢領取獎金細節之時，對被害人乙○○、戊○等人施用詐術，佯稱：必
      須先繳納所得稅等手續費用，始得領取獎金等語，致被害人乙○○、戊○等人
      陷於錯誤，被害人乙○○乃於八十九年八月二十二日、二十四日依據指示分別
      匯款十萬元、及三十一萬元至被告上開郵局帳戶，被害人戊○亦於八十九年八
      月二十四日依據指示匯款二十二萬元到被告上開郵局帳戶，再由上開詐騙成員
      至自動提款機提領款項，而向被害人乙○○、戊○等人詐欺取財得逞，上情亦
      據被害人乙○○、戊○於警訊指述甚詳，且有上開被害人所提出之「港澳旅遊
      協會」中獎廣告單、及郵政國內匯款執據影本在卷足佐，並有上開郵局所提供
      之「客戶歷史交易清單」一件附卷可資比對。被害人乙○○、戊○等人所為之
      指述，應屬可信。
（二）被告雖以前開情詞置辯並否認犯罪，惟：
（１）本案被告雖於八十九年十月十三日警訊時，供述：「我在八十九年七月底在台
      中縣太平市○○○路七號（即被告住處）走廊遺失郵局存摺、該郵局提款卡、
      郵局印鑑章等三樣東西」等語（見二○六四二號偵卷第十八頁）；嗣於九十一
      年六月二十四日偵訊時，又供稱：「八十九年七月在台中頭汴坑拜拜，人車掉
      落懸崖，我自己爬起來，約一週後再去吊車，後來才發現車上存摺掉了」云云
      （見一○一○四號偵卷第二三頁）；再於九十二年四月二十二日警訊時，又供
      稱：「八十九年七月底因我駕駛車輛於台中縣太平市頭汴坑山區出車禍，致使
      車輛綴落懸崖，而當時我的郵局存簿、印章、提款卡均在車上，事發一星期我
      才請人將車吊起，將車放在家中，遲至八十九年九月中旬因要拿行照等證件要
      辦報廢才發現不見」各情（見一二三三七號偵卷第七、八頁）；後並於原審法
      院為：因為車子要報廢，才發現存摺等物不見，並到郵局去掛失之辯解（見原
      審卷宗第十七頁）。惟經本院依據被告所告知車輛之車牌號碼即ＯＬ－四○二
      五號，向交通部公路局臺中區監理所函查結果，上開車輛繳回車牌報廢之日期
      係八十九年七月三十一日，此有交通部公路局臺中區監理所於九十三年四月十
      四日以中監車字第○九三○○三六三七四號函檢送本院之上開車牌號碼之汽車
      車籍查詢表在卷可稽。足證被告供稱其在八十九年九月中旬因要拿行照等證件
      要辦汽車報廢，才發現郵局存簿、印章、提款卡不見乙節，並非實在。依據被
      告所有上開車輛繳回車牌報廢之日期係在八十九年七月三十一日研判，如被告
      有將其所有之上開郵局存簿、印章、提款卡均放在車上而遭他人竊取，至遲被
      告在八十九年七月三十一日即會發現此情。其豈有到八十九年九月十八日，才
      第二次申請掛失補發存簿之理。被告上開所供，與事實不符，已難採信。
（２）況依被告上開郵局帳戶之客戶歷史交易清單所示，自八十九年七月二十九日被
      告領取郵局核發之金融卡，並於八十九年八月四日更換密碼起，該帳戶即陸續
      有匯款、卡片提款、跨行轉出等使用情形，且被告於八十九年九月十八日再次
      申請掛失補發存簿時，並未同時辦理掛失補發金融卡，足見該金融卡始終在被
      告掌控中，並未有被告所辯遺失之情形。如被告所有上開郵局金融卡已於八十
      九年七月三十一日以前遺失，則被告於八十九年八月四日所更換之密碼，若非
      經由被告告知，他人如何得知？被告另外供稱：金融卡遺失時，因密碼同有記
      載於存簿致被他人得知，才遭冒用云云，顯非實在。
（３）另前揭被告郵局帳戶，從八十九年七月二十五日（被告當年第一次申請掛失補
      發存簿）到八十九年九月十八日（被告當年第二次申請掛失補發存簿）此段期
      間，款項出入頻繁，餘額常有超過數十萬元者。但在被告於八十九年九月十八
      日再次申請掛失補發存簿前，均已遭提領、轉帳殆盡，餘額僅剩四百九十四元
      ，且該帳戶自八十九年九月十八日被告再次申請掛失補發存簿起至九十二年六
      月二十一日止，除曾以現金提款二次外，別無其他使用紀錄，迄今帳戶餘額亦
      僅有八十五元，此有卷附上開帳戶之客戶歷史交易清單在卷可稽。益見該帳戶
      在被告兩度申辦掛失補發存簿期間，確係供他人使用無誤。再衡諸常情，如有
      他人以竊取之方式取得被告之郵局存簿儲金帳戶存簿、金融卡（含密碼）、及
      印章，被告會隨時報警並將其所有上開郵局存簿儲金帳戶存簿、及金融卡（含
      密碼）辦理掛失，此情為常人所得想像。若非徵得被告之同意，而係以竊取之
      方式取得被告之郵局存簿儲金帳戶存簿、金融卡等物，匯入上開帳戶內之款項
      隨時均有遭受凍結之可能，在此種情形，本案上開施騙之「陳主任」（或陳健
      平）、「王經理」、「潘會長」等人，豈有可能又在八十八年八月二十二日、
      二十四日要求被害人乙○○、戊○將錢匯入被告所有上開郵局存簿儲金帳戶？
      被告上開所辯，非但與事實不符，且違常理，至不可信。
（４）按郵局帳戶係供個人提存匯款、轉帳之用，人人均得申請，申請時無須額外支
      付費用，此為一般人日常生活所具備之常識。如非欲利用他人帳戶從事財產犯
      罪之不法用途，並藉此躲避警方追查，何須使用他人郵局帳戶。而詐欺取財亦
      係常見之財產犯罪型態。被告係久於社會歷練之成年人，對於上開事項自無不
      知之理。竟仍將其所有之郵局帳戶提供予不明人士使用，顯見其在主觀上，對
      於其所有上開帳戶會被他人作為財產詐欺犯罪所用一事，應有所預見，而有幫
      助他人使用其帳戶遂行財產詐欺犯罪之未必故意存在。
（三）綜上所述，本案被告所辯應屬事後卸責之詞，不足採信。至於被告聲請訊問之
      證人陳長，雖於本院證明其有拖吊被告所有上開汽車之情事，惟其所證：拖吊
      之時間係在八十九年八月上旬，經一個月後，尚有看到上開車輛被搜得亂七八
      糟等語，核與被告所有上開車輛繳回車牌報廢之日期係在八十九年七月三十一
      日，顯有不符。所證顯非可信。其證詞尚不得據為有利被告之證明。事證明確
      ，被告之犯行堪以認定。
三、查上開自稱「陳主任」、「王經理」、「潘會長」等不詳姓名年籍之成年男子，
    以不實中獎廣告等詐術對被害人乙○○、戊○等人行騙，使被害人乙○○、戊○
    等人陷於錯誤而交付財物，其等所為，係犯刑法第三百三十九條第一項之詐欺取
    財罪。被告在主觀上可預見不明人士收集他人郵局帳戶，係為從事詐欺財產犯罪
    ，猶基於幫助犯意，幫助上開人士使用其郵局帳戶與金融卡，核被告所為，係犯
    刑法第三十條第一項前段、第三百三十九條第一項之幫助詐欺取財罪。被告以幫
    助他人犯罪之意思參與犯罪構成要件以外之行為，為從犯，爰依刑法第三十條第
    二項之規定，減輕其刑。因被告上開所犯為實質上一罪，故未經起訴部分亦為起
    訴效力所及，本院應併予審判。
四、原審判決就被告前開所犯予以論罪科刑，固非無見，惟原審判決未及就被告亦有
    幫助上開自稱為「陳主任」、「王經理」、「潘會長」等不詳姓名年籍之成年男
    子，向被害人乙○○詐欺取財部分，予以併案審理，尚有未合。是本案被告上訴
    否認犯罪、或指摘原審判決量刑過重、或指摘原審判決未宣告緩刑不當，其上訴
    雖均無理由，但原審判決既有上開可議之處，即屬無可維持，自應由本院將原審
    判決予以撤銷改判。爰審酌被告之品行、其犯罪對社會大眾所生危害及對被害人
    乙○○與戊○所生損害、及被告犯罪後猶飾詞圖卸，欠缺悔過之具體表現等一切
    犯罪情狀，仍量處有期徒刑六月，並諭知易科罰金之折算標準（刑法第四十一條
    第一項易科罰金之規定，事涉刑之執行，應適用裁判時法，並無刑法第二條第一
    項刑罰輕重之比較問題）
五、本案臺灣臺中地方法院檢察署九十三年三月二十六日以中檢守方九二偵一八二六
    九字第二一○五二號移送本院併辦函，所檢送之臺灣桃園地方法院檢察署九十二
    年度偵字第一二三三七號偵查卷宗，內雖有：被害人乙○○指述其因同樣情形受
    騙而於八十九年八月二十二日匯款五萬零六百元至王惠榮在誠泰商業銀行桃園分
    行所開設帳號為000000000000號帳戶之警訊指述；及被害人甲○○
    因相同情形受騙而於八十九年八月十八日匯款十萬元到王惠榮上開帳戶之警訊指
    述；以及被害人己○○亦因相同情形受騙致於八十九年八月二十九日匯款五萬元
    、及十萬元到王惠榮上開帳戶之警訊指述。惟依據卷證資料，並無證據足以證明
    王惠榮上開帳戶之使用與本案被告有關。上開部分尚非本案起訴效力所及，本院
    無從併辦，應請公訴人另就王惠榮涉案部分另行偵辦，併此敘明。
六、據上論斷，應依刑事訴訟法第三百六十九條第一項前段、第三百六十四條、第二
    百九十九條第一項前段、刑法第三百三十九條第一項、第三十條第二項、第四十
    一條第一項前段，罰金罰鍰提高標準條例第一條前段、第二條，判決如主文。
本案經檢察官丙○○到庭執行職務。
中      華      民      國      九十三  年      五      月      十二    日
                                臺灣高等法院臺中分院刑事第四庭
                                      審判長法  官  陳  朱  貴
                                            法　官　胡　忠　文
                                            法  官  廖  柏  基
右正本證明與原本無異。
不得上訴。
                                            書記官　詹  錫　朋
中      華      民      國      九十三  年      五      月      十三    日
附錄論罪科刑法條
刑法第三百三十九條第一項
意圖為自己或第三人不法之所有，以詐術使人將本人或第三人之物交付者，處五年以
下有期徒刑、拘役或科或併科一千元以下罰金。
                                                                        Ａ
